最　高　行　政　法　院　判　決
　　　　　　　　　　　　　　　　　　 96年度判字第01811號
上　訴　人　甲○○
被 上訴 人　屏東縣政府
代　表　人　乙○○
上列當事人間因區域計畫法事件，上訴人對於中華民國95年4月
13日高雄高等行政法院94年度訴字第995號判決，提起上訴。本
院判決如下：
　　主  文
上訴駁回。
上訴審訴訟費用由上訴人負擔。
　　理  由
一、本件上訴人未經許可，擅自僱工於坐落屏東縣新園鄉○○段
    848- 2地號土地（下稱系爭土地）採取土石，經被上訴人盜
    （濫）採砂石聯合稽查小組會同臺灣屏東地方法院檢察署國
    土保持專案小組於民國（下同）93年11月15日前往現場查獲
    ，並製作取締盜（濫）採砂石現場勘查紀錄。被上訴人認上
    訴人未經申請許可採取土石及違反非都市土地使用管制規定
    ，乃依土石採取法第36條及區域計畫法第21規定，以93年11
    月15日屏府工利採字第003179號處分書裁處上訴人新臺幣（
    下同）100萬元，禁止繼續違反管制使用土地、採取土石及
    將已採取之土石外運，並限於93年11月21日以前變更土地使
    用、辦理整復及清除其設施等。上訴人不服，提起訴願；其
    中有關違反區域計畫法規定部分，經內政部以94年9月27日
    台內訴字第0940005371號訴願決定駁回（其餘依土石採取法
    為處分部分，則經經濟部為訴願駁回之決定），上訴人復就
    原處分關於限於93年11月21日以前變更土地使用部分，提起
    行政訴訟，遭原審判決駁回，遂提起本件上訴。
二、上訴人在原審起訴意旨略以：上訴人採取砂石係為整地換壤
    以利農耕，而非採取砂石圖利販賣，且被上訴人於現場並無
    查得盜採砂石所需之石虎、運輸帶等工具，尤其上訴人所運
    走的一車砂石只是堆積於鄰近土地，並非外運販賣，被上訴
    人未經查證即斷言上訴人違反區域計畫法第21條規定，顯屬
    違法。為此，訴請撤銷訴願決定及原處分（即限於93年11月
    21日以前變更土地使用之處分）等語。
三、被上訴人則以：按土石採取法第3條第1項各款所定採取土石
    等行為，依經濟部92年6月25日經礦字第09202714190號令訂
    定發布之「採取土石免申辦土石採取許可管理辦法」第3條
    規定，均應向目的事業主管機關申請核准，惟上訴人未經申
    請許可採取土石，於系爭土地採取砂石長33公尺、寬26公尺
    、深3.5公尺，約採取土石3,003立方公尺，顯非農場改良行
    為，況現場並留有挖土機乙台及載有砂石準備外運之砂石車
    ，上訴人顯已違反土石採取法第36條及區域計畫法第21條之
    規定。另上訴人於陳述意見中已坦承：「採取土石屬實、無
    申請採取土石、無證明文件、所採取之土石外運至別處空地
    堆置」等語，其未經申請許可採取土石，並將採取土石外運
    之事實已臻明確；則被上訴人依土石採取法第36條及區域計
    畫法第21條規定（罰鍰部分採取前者，從一重處分）為處分
    ，並無不合等語，資為抗辯。
四、原審斟酌全辯論意旨及調查證據之結果，以：上訴人未經申
    請許可，於93年11月15日15時許為被上訴人盜（濫）採土石
    聯合稽查小組會同臺灣屏東地方法院檢察署國土保持專案小
    組查獲，當時系爭土地有作業機具挖土機及砂石車各一部，
    現場經開挖呈現長約33公尺、寬約26公尺、深約3.5公尺之
    坑洞，坑洞旁並有待運之土堆高聳，核已變更該土地之地形
    地貌等情，有現場照片、經上訴人簽名核認之勘查紀錄、陳
    述意見紀錄、現場勘查草圖附原處分卷可稽，復經受僱於上
    訴人從事上開採取土石作業之砂石車及挖土機司機林義成及
    陳榮華於警詢時陳述甚詳。衡諸系爭土地為農業用地，上訴
    人倘要從事土壤改良，應無如此深挖並將土石外運之必要，
    並其規模顯非一般農地之整地行為可比，是上訴人主張其係
    單純從事整地換壤云云，顯非可取。則上訴人挖掘上開坑洞
    ，既已變更地形地貌，自應向主管機關申請許可，非可任意
    為之，乃上訴人竟未經許可，而擅自開挖土地致變更地形地
    貌，已違反農牧用地管制之規定。又上訴人變更地形地貌之
    工具，並不以石虎或運輸帶為限，以現場之查獲之挖土機及
    砂石車即足當之，上訴人訴稱現場並未查得石虎及輸送帶等
    工作，足證其並未採取土石變更地形地貌而違反區域計畫法
    云云，並非可採。從而，被上訴人以上訴人未依規定申請許
    可，擅自挖掘系爭土地，破壞該土地原始地形地貌，違反區
    域計畫法第15條第1項規定之違章事實明確，依同法第21條
    第1項規定，命上訴人於93年11月21日以前變更土地使用，
    並無違誤，訴願決定予以維持，亦無不合等語，而為駁回上
    訴人在原審之訴之判決。
五、上訴人上訴意旨復以：本件兩造爭點係上訴人於系爭土地上
    採取土石之目的是否為「農地改良土壤」抑或「盜（濫）採
    土石」之行為，於言詞辯論間均無涉及判決理由中有無「變
    更地貌」之爭點，原審判決據以為判決，未使當事人於言詞
    辯論終結前，充分認識、預測法院有關發現真實之心證形成
    活動，致當事人就發現真實，未盡充分攻擊防禦或陳述意見
    之能事，對當事人發生突襲性裁判，違反程序訴訟基本法理
    ，其判決實難使當事人心服，而有判決適用法令不當，違反
    行政訴訟法第243條第1項。另原審判決所據之現場照片、經
    上訴人簽名核認之勘查紀錄、陳述意見紀錄等，均係陳述上
    訴人有無「盜（濫）採土石」，而非有無「變更地貌」之行
    為，是原判決據以為論據，有判決不備理由之違法。為此，
    訴請廢棄原判決，發回原審法院等語。
六、本院查：
（一）按「區域計畫公告實施後，不屬第11條之非都市土地，應
      由有關直轄市或縣（市）政府，按照非都市土地分區使用
      計畫，製定非都市土地使用分區圖，並編定各種使用地，
      報經上級主管機關核備後，實施管制。變更之程序亦同。
      其管制規則，由中央主管機關定之。」「違反第15條第1
      項之管制使用土地者，由該管直轄巿、縣（巿）政府處新
      台幣6萬元以上30萬元以下罰鍰，並得限期令其變更使用
      、停止使用或拆除其地上物恢復原狀。」區域計畫法第15
      條第1項及第21條第1項分別定有明文。又「（第1項）非
      都市土地經劃定使用分區並編定使用地類別，應依其容許
      使用之項目使用。．．．。（第3項）各種使用地容許使
      用項目、許可使用細目及其附帶條件如附表一。」則分別
      為行為時非都市土地使用管制規則第6條第1項前段及第3
      項所明定；另其附表一則規定農牧用地為土石採取需經目
      的事業主管機關、使用地主管機關及有關機關許可使用，
      且附有「限於採取當地土石」之附帶條件。查行為時非都
      市土地使用管制規則乃依區域計畫法第15條第1項後段規
      定之授權，所訂立關於非都市土地分區使用管制之細節性
      及執行性規定，其中上述規定內容核與區域計畫法係為促
      進土地及天然資源之保育利用，人口及產業活動之合理分
      布等立法目的相符，且未逾越授權範圍，自應予以援用。
      故於經編定為農牧用地之土地上，欲為土石採取之使用，
      應先申請主管機關許可，否則即屬未依非都市土地使用管
      制規則規定之容許使用項目使用，違反區域計畫法第15條
      第1項規定之管制而使用土地，構成同法第21條第1項規定
      之違章。
（二）經查，本件上訴人係未經申請許可，僱用訴外人林義成及
      陳榮華在編定為一般農業區農牧用地之系爭土地上採取土
      石，且於93年11月15日查獲當時，系爭土地有作業機具挖
      土機及砂石車各一部，現場經開挖呈現長約33公尺、寬約
      26公尺、深約3.5公尺之坑洞，坑洞旁並有待運之土堆高
      聳等情，為原審依調查證據之辯論結果所確定之事實，則
      原審依此事實認定，於詳述其得心證理由後，為上訴人所
      為土石採取行為，並非一般農地之整地換壤行為，且已變
      更地形地貌之認定，即與證據法則、經驗法則及論理法則
      無違。又原審判決所為已變更地形地貌之認定，乃依據上
      述調查證據結果並斟酌全辯論意旨所認定之事實而為，自
      無上訴意旨所稱為突襲性裁判情事；並其就該認定，亦已
      詳述得心證之理由，尚無上訴意旨所指摘之理由不備情事
      。況揆諸上述法規規定，並依原審判決所為上訴人係未經
      許可，而為土石採取，並非土壤改良之整地之認定，上訴
      人本件行為即已構成違反區域計畫法第15條第1項之管制
      使用土地，而成立同法第21條第1項規定之違章，尚非必
      須為變更地形地貌之認定，故上訴意旨執原審判決關於變
      更地形地貌之論斷，指摘原審判決違法云云，亦因與本件
      判決結論無影響，而無可採。
（三）綜上所述，原審判決將訴願決定及原處分關於限於93年11
      月21日以前變更土地使用部分，均予維持，而駁回上訴人
      在原審之訴，核無不合。上訴論旨，指摘原審判決違法，
      求予廢棄，為無理由，應予駁回。
據上論結，本件上訴為無理由，依行政訴訟法第255條第1項、第
98條第1項前段，判決如主文。
中　　華　　民　　國　　96　　年　　10　　月　　11　　日
                  第一庭審判長法  官　高　啟　燦
                              法  官  黃　璽　君
                              法  官　廖　宏　明
                              法  官　楊　惠　欽
                              法  官　林　樹　埔
以  上  正  本  證  明  與  原  本  無  異
中　　華　　民　　國　　96　　年　　10　　月　　11　　日
　　　　　　　　　　　　　　　書記官　張　雅　琴
